臺北高等行政法院判決
　　　　　　　　　　　　　　　　　　 94年度簡字第00915號
原　　　告　惠康百貨股份有限公司
代　表　人　甲○○
訴訟代理人　丁○○
被　　　告　台北市政府衛生局
代　表　人　宋晏仁（局長）住同上
　　　　　　　　　　　　　送達.
訴訟代理人　丙○○
上列當事人間因食品衛生管理法事件，原告不服台北市政府中華
民國93年9月8日府訴字第09321295700號訴願決定，提起行政訴
訟。本院判決如下：
　　主  文
原告之訴駁回。
訴訟費用由原告負擔。
　　事  實
一、事實概要：原告販售之「酷薄清新口含片」食品，於外包裝
    標示「NEW隨身包裝　COOL　BURST BREATH STRIPS酷薄清新
    口含片．．．入口即化消除口臭立即清香．．．進口商：惠
    康百貨股份有限公司台北市○○區○○街175號2樓消費者服
    務專線：0000000000．．．」等詞句，其整體所傳達消費者
    之訊息，已涉及醫療效能之標示、宣傳或廣告，案經行政院
    衛生署查獲後，以民國（下同）93年2月19衛署食字第09304
    01470號函檢附系爭廣告資料移請被告處理。經被告以93年2
    月23日北市衛7字第09331179000號函囑台北市士林區衛生所
    調查取證，該所於93年2月26日訪談原告委任之代理人許秋
    燕，並當場製作食品衛生談話紀錄後，以93年2月27日北市
    士衛2字第09360095300號函檢附談話紀錄及相關資料報請被
    告核處。嗣經被告核認原告違反食品衛生管理法第19條第2
    項規定，乃依同法第29條第1項第3款、第32條第1項規定，
    以93年3月5日北市衛7字第09331446200號行政處分書，處以
    原告新台幣（下同）20萬元罰鍰，並命於文到30日內回收銷
    毀違規產品標示。原告不服，提起訴願，經遭駁回，仍不服
    被處罰鍰20萬元部分，遂就該部分向本院提起行政訴訟。
二、兩造聲明：
　(一)原告聲明求為判決：
    1.訴願決定及原處分有關罰鍰部分均撤銷。
    2.訴訟費用由被告負擔。
　(二)被告聲明求為判決：
    原告之訴駁回，訴訟費用由原告負擔。
三、兩造之陳述：
　(一)原告主張之理由：
    1.原告販售之「酷薄清新口含片」食品，其外包裝係標示「
      消除口臭」等字樣，並非標示「防止口臭」等字樣。蓋「
      消除」與「防止」本為不同之概念，文意解釋均不相同。
      所謂「防止」，其文意係指預先設法制止，相似詞有避免
      、制止等；所謂「消除」，其文意係指排除、除去，相似
      詞有排除、解除等。
      (1)防止口臭，係先找出引起口臭的原因，並加以矯正，以
        預防口臭。例如口腔蛀牙、牙周病等引起之口臭，則要
        找牙醫治療，以消除口臭並防止口臭發生。防止口臭是
        從根本著手，進而解決問題，除有治標功能外，並具有
        治本功能。
      (2)消除口臭，係口腔散發出難聞的氣味，例如吃了洋蔥、
        大蒜等氣味濃厚的食物，使用漱口水、清涼劑或喉糖以
        除去口臭，消除口臭一詞所欲表徵之意義只是在處理表
        面上已發生、已產生的非病理性口臭，藉由一般物理作
        用，如使用漱口水、嚼口香糖、刷牙以清除口中臭味，
        清除口臭一詞並無涉及醫療效能標示。
    2.口臭只是一種現象，並非疾病或症狀。就一般常理性判斷
      ，口臭發生之原因，有因睡眠不足引起，有因抽煙或喝酒
      、有因吃了氣味濃厚食物（如大蒜、洋蔥）而引起。被告
      及訴願決定機關未進一步查明確認，即將口臭歸納為疾病
      或症狀，實無足取。
    3.原告所販售之「酷薄清新口含片」食品，只標示「消除口
      臭」等字樣，與防止口臭之功效不同，尚無涉及醫療效能
      ，應無違反行政院衛生署88年7月31日衛署食字第8803773
      5號公告「食品廣告標示詞句涉及虛偽、誇張或醫療效能
      認定表」之規定。然被告及訴願決定機關一再以上述之公
      告認定表，認為原告違規事證明確，卻未進一步查明消除
      口臭與防止口臭間之關係。被告及訴願決定機關仍固執於
      行政院衛生署88年7月31日衛署食字第88037735號公告，
      以案內產品標示內容涉及醫療效能之違規而駁回之決定，
      未進一步查明其字樣及文意之不同，請判決如原告訴之聲
      明云云。
　(二)被告主張之理由：
    1.(1)按食品衛生管理法第9條規定：「本法所稱主管機關︰
        在中央為行政院衛生署；在直轄巿為直轄巿政府；在縣
        （巿）為縣（巿）政府。」第19條第2項規定：「食品
        不得為醫藥效能之標示、宣傳或廣告。」第32條第1項
        規定：「違反第19條第1項規定者，處新台幣3萬元以上
        15萬元以下罰鍰，違反同條第2項規定者，處新台幣20
        萬元以上1百萬元以下罰鍰；1年內再次違反者，並得廢
        止其營業或工廠登記證照；對其違規廣告，並得按次連
        續處罰至其停止刊播為止。」
      (2)台北市政府90年8月23日府秘2字第9010798100號公告：
        「主旨：公告本府主管業務委任事項，並自90年9月1日
        起生效。依據：1、行政程序法第15條。2、台北市政府
        組織自治條例第2條第2項。公告事項．．．6、本府將
        下列業務委任本府衛生局，以該局名義執行之．．．(7)
        食品衛生管理法中有關本府權限事項。．．．」
    2.查原告販售之「酷薄清新口含片」經檢舉外包裝標示「消
      除口臭」，按行政院衛生署88年7月31日衛署食字第88037
      735號即公告「食品廣告標示詞句涉及虛偽、誇張或醫療
      效能之認定表：1、詞句涉及醫藥效能：(1)宣稱預防、改
      善、減輕、診斷、或治療疾病或特定生理情形：．．．(3)
      宣稱產品對疾病及疾病症候群或症狀有效：例句：改善更
      年期障礙、消渴、消滯、平胃氣、降肝火、防止口臭、改
      善喉嚨發炎。．．．」及行政院衛生署93年2月19日衛署
      食字第0930401470號函釋：「說明：2、『酷薄清新口含
      片』產品：標示『清除口臭』涉及醫藥效能，不符食品衛
      生管理法第19條規定。」原告為食品業者，對於前述公告
      應有責任瞭解並遵行。至於原告辯稱「．．．以消除口臭
      並防止口臭發生．．．」，實為舉輕以明重，前項「消除
      口臭」詞句違反食品衛生管理法事證明確，原告之辯解實
      乃卸責之詞。
    3.綜上所述，原處分應無不合，請判決駁回原告之訴等語。
　　理  由
一、本件被告以原告違反食品衛生管理法，處罰鍰20萬元，原適
    用通常訴訟程序，惟因司法院令行政訴訟法第229條第1項所
    定適用簡易程序之數額增至20萬元，本件訴訟標的金額合於
    司法院令所定金額以內，爰改以簡易訴訟程序審理；又本件
    被告代表人於訴訟繫屬中由張珩變更為宋晏仁，並已具狀聲
    明承受訴訟，合先明。
二、按食品衛生管理法第9條規定：「本法所稱主管機關︰在中
    央為行政院衛生署；在直轄巿為直轄巿政府；在縣（巿）為
    縣（巿）政府。」第19條第2項規定：「食品不得為醫療效
    能之標示、宣傳或廣告。」第29條第1項第3款規定：「食品
    、食品添加物、食品器具、食品容器、食品包裝或食品用洗
    潔劑，經依第24條規定抽查或檢驗者，由當地主管機關依抽
    查或檢驗結果為下列之處分．．．3、標示違反第17條、第
    18條或第19條第1項規定者，應通知限期回收改正；屆期不
    遵行或違反第19條第2項規定者，沒入銷毀之。」第32條第1
    項規定：「違反第19條第1項規定者，處新台幣3萬元以上15
    萬元以下罰鍰；違反同條第2項規定者，處新台幣20萬元以
    上1百萬元以下罰鍰；1年內再次違反者，並得廢止其營業或
    工廠登記證照；對其違規廣告，並得按次連續處罰至其停止
    刊播為止。」另行政院衛生署88年7月31日衛署食字第88037
    735號公告：「食品廣告標示詞句涉及虛偽、誇張或醫藥效
    能之認定表：1、詞句涉及醫藥效能：(1)宣稱預防、改善、
    減輕、診斷或治療疾病或特定生理情形．．．：(2)宣稱減輕
    或降低導致疾病有關之體內成分．．．(3)宣稱產品對疾病及
    疾病症候群或症狀有效：例句：改善更年期障礙．．．防止
    口臭、改善喉嚨發炎．．．」。台北市政府90年8月23日府
    秘2字第9010798100號公告：「主旨：公告本府主管業務委
    任事項，並自90年9月1日起生效。．．．公告事項．．．6
    、本府將下列業務委任本府衛生局，以該局名義執行之．．
    ．(7)食品衛生管理法中有關本府權限事項。．．．」
三、本件訴訟的爭點在於系爭原告販售之「酷薄清新口含片」產
    品外包裝標示「清除口臭」，是否涉及醫療效能？原告主張
    「口臭」是否為疾病或症狀論點，在原告未進一步獲得衛
    生署（局）提供醫療或臨床上之確認前，將其歸納於所稱涉
    及醫療效能，實乏依據。而「消除口臭」與衛生署揭示例句
    中之「防止口臭」係屬不同層次位階之認定，此屬符合文義
    及常理之解釋與判斷云云。經查，本件上開事實為兩造所不
    爭執，而食品標示是否涉及「醫療效能」，雖法無明文加予
    定義，惟中央主管機關衛生署本於法定權責自有依法認定、
    闡釋之必要。本件前經衛生署於93年2月19日以衛署食字第
    0930401470號函被告機關，於該函說明二即明指「酷薄清新
    口含片」產品：標示「消除口臭」涉及醫療效能，不符品衛
    生管理法第19條之規定。」，而依一般社會通念，導致「口
    臭」的原因不一而足，但「口臭」足以令人產生不悅、不適
    之感覺，且非身體處於正常況時應有之現象而不待臨床確認
    。如聲稱能「加予清除」，自非全然不涉及醫療效能。原告
    販售之系爭食品於外包裝標示「消除口臭」字樣，整體表現
    所傳達消費者之訊息，已涉及醫療效能之標示、宣傳或廣告
    。被告認其違反前揭食品衛生管理法第19條第2項規定，處
    以法定最低額20萬元罰鍰，並限於文到30日內回收銷毀違規
    產品標示之處分，於法並無不合，訴願決定予以維持，亦稱
    妥適。原告訴請撤本件罰鍰為無理由，應予駁回，且不經言
    詞辯論而為判決。
四、兩造其餘攻擊防禦方法均與本件判決結果不生影響，故不逐
    一論述，併此敘明。
據上論結，本件原告之訴為無理由，爰依行政訴訟法第236條、
第195第1項後段、第233條第1項、第98條第3項前段，判決如主
文。
中    華    民    國    94    年    11    月   3      日
                            第二庭   法  官　鄭忠仁
上為正本係照原本作成。
本件以訴訟事件所涉及之法律見解具有原則性者為限，始得於本
判決送達後20日內向本院提出上訴狀並表明上訴理由，如已於本
判決宣示後送達前提起上訴者，應於判決送達後20日內補具上訴
理由（均按他造人數附繕本），且經最高行政法院許可後方得上
訴。
中    華    民    國    94    年    11    月   3      日
                                     書記官　簡信滇
